【裁判字號】    95,上訴,3305
【裁判日期】    951013
【裁判案由】    殺人未遂
【裁判全文】
臺灣高等法院刑事判決                95年度上訴字第3305號
上  訴  人
即  被  告  乙○○
                    （現於台灣臺北看守所）
選任辯護人  連兆宗  律師
上列上訴人因殺人未遂案件，不服臺灣桃園地方法院95年度訴緝
字第79號，中華民國95年8月2日第一審判決（起訴案號：臺灣桃
園地方法院檢察署94年度偵字第689號），提起上訴，本院判決
如下：
    主  文
原判決撤銷。
乙○○殺人未遂，累犯，處有期徒刑陸年。
    事  實
一、乙○○於民國於八十八年間，因偽造文書案件，經台灣台東
    地方法院以八十八年度易字第四五０號判決判處有期徒刑七
    月確定；八十九年間，復因詐欺案件，經台灣基隆地方法院
    以八十九年度易字第二０八號判決判處有期徒刑一年確定；
    上開二罪經台灣基隆地方法院以八十九年度聲字第七五一號
    裁定定應執行有期徒刑一年五月；於九十年間，又因偽造文
    書案件，經台灣基隆地方法院以九十年度易字第三二八號判
    決判處有期徒刑三月確定，並與前揭定應執行刑之二罪接續
    執行，甫於九十一年六月十七日執行完畢。詎未知所警惕，
    與丁○○間因感情糾紛，心生怨懟，於九十二年九月八日上
    午七時許，騎乘機車至桃園縣桃園市○○街一七二號丁○○
    任職之公司前，揚言要丁○○小心一點後離去。後乙○○心
    有未甘，竟萌生殺人之犯意，先至便利商店購買寶特瓶裝之
    茶飲一瓶，將瓶內之茶飲倒掉後，加入機車內之汽油，帶該
    瓶汽油及其所有之打火機再次返回丁○○任職之公司前，對
    丁○○說「這是妳逼我的」後，持該裝有汽油之寶特瓶向丁
    ○○逼近，丁○○驚慌下轉身逃跑，乙○○在桃園縣桃園市
    ○○街一七六巷追上丁○○，以手拉住丁○○頭髮，以手腕
    勒住丁○○之頸部，將寶特瓶內之汽油潑灑至丁○○之臉部
    、脖子、耳朵、雙手，並點燃打火機自丁○○之頭髮引燃，
    火勢因而蔓延丁○○全身，丁○○因而昏倒在地，乙○○見
    丁○○昏迷倒地後，復指著丁○○稱「幹你娘，要讓你死」
    等語，始離開現場，經丁○○丙○○○○及甲○○○○以滅
    火器撲滅並及時將丁○○送醫救治，始倖免於死，丁○○仍
    因而受有全身體表面積百分之三十第二至三度灼傷（包括顏
    面、頸、胸、雙上肢及部分背部與腹部）、腰椎脫位併左側
    坐骨神經痛、左手第二指功能全喪失之傷害。
二、案經丁○○訴由桃園縣政府警察局桃園分局報請台灣桃園地
    方法院檢察署檢察官偵查起訴。
    理  由
壹、程序部分：
    按「被告以外之人於審判外之陳述，雖不符前四條之規定，
    而經當事人於審判程序同意作為證據，法院審酌該言詞陳述
    或書面陳述作成時之情況，認為適當者，亦得為證據。」、
    「當事人、代理人或辯護人於法院調查證據時，知有第一百
    五十九條第一項不得為證據之情形，而未於言詞辯論終結前
    聲明異議者，視為有前項之同意。」，刑事訴訟法第一百五
    十九之五條定有明文。被告、辯護人於本院審理中對於本案
    卷內各項證據之證據能力均表示沒有意見，未於言詞辯論終
    結前聲明異議（見本院九十五年九月二十九日審判程序筆錄
    ），依上開規定，有關證人於偵查中向檢察官所為之陳述，
    除顯有不可信之情況者外，或於司法警察官或司法警察調查
    中所為之陳述，法院審酌該言詞陳述或書面陳述作成時之情
    況，認為適當者，亦具有證據能力，合先敘明。
貳、實體部分：
一、上訴人即被告之供述與辯解：
    訊據上訴人即被告乙○○固不否認有於前揭時、地，對告訴
    人丁○○潑灑汽油，並點燃打火機，致告訴人受有前述之傷
    害等事實，惟矢口否認有何殺人之犯意，辯稱僅係要嚇嚇告
    訴人，因為打火機點燃後燙到其手部，其甩手時火源便噴濺
    到告訴人身上始著火云云。
二、認定犯罪事實所憑之證據及理由：
  (一)被告有於前揭時、地，對告訴人潑灑汽油，並點燃打火機，
    致告訴人受有前述之傷害等事實，除據被告供述明確外（見
    本院九十五年五月二十二日訊問筆錄第一至二頁），並經證
    人吳冠霖及證人即告訴人證述屬實（見偵查卷第六六至六七
    頁），復有行政院衛生署桃園醫院診斷證明書、行政院衛生
    署桃園醫院傷害診斷證明書各一紙在卷可稽（見偵查卷第三
    九、四十頁），堪認屬實。
  (二)被告辯稱並無殺人之犯意，僅係要嚇嚇告訴人云云。經查，
    依一般人稍具智識能力之人均知汽油具易燃性，如大範圍澆
    灑於人身後以火引燃，將可能致人於死，被告於案發時已五
    十餘歲，且其既辯稱係當時要嚇嚇告訴人，自係知悉汽油此
    項特性可達威嚇告訴人之目的。被告明知汽油此項特性，卻
    於告訴人之臉部、脖子、耳朵、雙手等處潑灑汽油後，在告
    訴人身邊點燃打火機，實難諉為無殺人之故意。又依證人即
    告訴人證稱事發當時被告持裝有汽油之瓶子向其追趕，其由
    桃園縣桃園市○○街跑到龍壽街一七六巷，巷子係死巷，其
    跑了約七、八公尺被追到，被告便潑汽油，自其正面左臉潑
    灑，並潑到其脖子、耳朵、雙手，被告便以打火機點火等語
    （見偵查卷第六六頁），證人吳冠霆亦證稱當天告訴人本來
    在一七二號前，後來跑到一七四號前空地，又跑到一七四號
    旁死路，約跑了十至十五公尺遭被告潑灑汽油，被告並勒住
    告訴人脖子拖出來再點火，告訴人被燒後已倒在路旁，被告
    還用手比告訴人說「幹你娘，要讓你死」等語（見偵查卷第
    六六至六七頁），被告如僅係要嚇唬告訴人，實無一直追逐
    告訴人，於追到後對其潑灑汽油，並加以點火之必要，況被
    告於告訴人倒地後，復無加以救助，反於事後返回現場，並
    說「要讓你死」等語，是被告有殺人之故意甚明。
  (三)綜上，被告所辯不足採信，本件事證明確，被告犯行堪予認
    定，應依法論科。
三、論罪：
  (一)被告行為後，刑法於九十四年二月二日修正公布，於九十五
    年七月一日施行。按行為後法律有變更者，適用行為時之法
    律，但行為後之法律有利於行為人者，適用最有利於行為人
    之法律，現行刑法第二條第一項定有明文。刑法第二條本身
    雖經修正，但刑法第二條既屬適用法律之準據法，本身尚無
    比較新舊法之問題，應一律適用裁判時之現行刑法第二條規
    定以決定適用之刑罰法律，核先敘明。
  (二)又以本次刑法修正之比較新舊法，應就罪刑有關之共犯、未
    遂犯、想像競合犯、牽連犯、連續犯、結合犯，以及累犯加
    重、自首減輕暨其他法定加減原因（如身分加減）與加減例
    等一切情形，綜其全部罪刑之結果而為比較（參見最高法院
    九十五年度第八次刑庭會議決議）。經查：
    1.刑法第四十七條累犯之規定，於九十四年一月七日修正、
      九十五年七月一日施行前之規定為：「受有期徒刑之執行
      完畢，或受無期徒刑或有期徒刑一部之執行而赦免後，五
      年以內再犯有期徒刑以上之罪者，為累犯，加重本刑至二
      分之一」，現行刑法之規定則為：「受徒刑之執行完畢，
      或一部之執行而赦免後，五年以內故意再犯有期徒刑以上
      之罪者，為累犯，加重本刑至二分之一。第九十八條第二
      項關於因強制工作而免其刑之執行者，於受強制工作處分
      之執行完畢或一部之執行而免除後，五年以內故意再犯有
      期徒刑以上之罪者，以累犯論」，現行刑法雖將累犯之要
      件限縮至須「故意」再犯始有累犯之適用，惟本件被告所
      犯之刑法第二百七十一條第二項、第一項之殺人未遂罪，
      係故意犯，修正後之刑法並未有利於被告。
    2.刑法關於未遂犯處罰之規定，於九十四年一月七日修正、
      九十五年七月一日施行前規定於刑法第二十六條前段：「
      未遂犯之處罰，得按既遂犯之刑減輕之」，現行刑法則移
      至第二十五條第二項：「未遂犯之處罰，以有特別規定者
      為限，並得按既遂犯之刑減輕之」，此僅為條項之變更，
      非現行刑法第二條第一項之「法律有變更」，自無庸為新
      舊法之比較。
    3.綜合上述，各條文修正前、後之比較，九十五年七月一日
      修正施行後之刑法規定並未有利於被告，揆諸前揭最高法
      院決議及修正後刑法第二條第一項前段、後段規定之「從
      舊、從輕」原則，自應全部適用被告行為時之法律，即修
      正前刑法之相關規定予以論處。
  (三)核被告所為，係犯修正施行前之刑法第二百七十一條第二項
    、第一項之殺人未遂罪。另被告乙○○於殺人前、後，即加
    害生命、身體之事恐嚇告訴人丁○○致生危害於安全，此恐
    嚇危害安全之危險行為，因按刑法之恐嚇罪，係僅以通知加
    害之事使人恐怖為已足，不必果有加害之意思，更不須有實
    施加害之行為，倘若在實施戕害他人生命之行為時，出言恐
    嚇，應已為其後進而傷害及殺人之實害行為所吸收，而無再
    論以恐嚇罪之餘地（參最高法院七十五年度台上字第五四八
    ０號判決），是該恐嚇之行為與被告乙○○所犯殺人未遂部
    分具高低度行為之吸收關係，不另論罪。
  (四)被告已著手於殺人行為之實施，而未至殺人既遂之結果，為
    未遂犯，應依修正前之刑法減輕其刑，並依修正前之刑法先
    加後減之。
  (五)另按新修正刑法第二條第一項之規定，係規範行為後法律變
    更所生新舊法律比較適用之準據法，於新法施行後，應適用
    新法第二條第一項之規定，為「從舊從輕」之比較。新修正
    刑法第四十七條第一項關於累犯加重規定「受徒刑之執行完
    畢，或一部之執行而赦免後，五年以內故意再犯有期徒刑以
    上之罪者，為累犯，加重本刑至二分之一。」，對新法施行
    前，故意再犯有期徒刑以上之罪，構成累犯之加重規定，新
    舊法並無不同，依新修正刑法「從舊從輕」原則，應適用修
    正前刑法第四十七條規定。被告曾因偽造文書案件，經台灣
    台東地方法院以八十八年度易字第四五０號判決判處有期徒
    刑七月確定，復因詐欺案件，經台灣基隆地方法院以八十九
    年度易字第二０八號判決判處有期徒刑一年確定；上開二罪
    經台灣基隆地方法院以八十九年度聲字第七五一號裁定定應
    執行有期徒刑一年五月；又因偽造文書案件，經台灣基隆地
    方法院以九十年度易字第三二八號判處有期徒刑三月確定，
    並與前揭定應執行刑之二罪接續執行，甫於九十一年六月十
    七日執行完畢，此有卷附台灣高等法院被告前案紀錄表可按
    ，其受有期徒刑之執行完畢，五年以內再犯有期徒刑以上之
    罪，為累犯，除死刑、無期徒刑部分不得加重外，餘依修正
    前之刑法第四十七條規定加重其刑。
四、撤銷改判及科刑之理由：
    原審據以論罪科刑，固非無據，惟被告雖未賠償告訴人損害
    ，然已於本院審理中與被害人達成民事和解，應允賠償被害
    人新台幣三百七十六萬六千元，原審未及審酌，尚有未洽。
    被告上訴意旨否認殺人雖無理由，然原判決既有上開可議之
    處，自應由本院將原判決予以撤銷改判。爰審酌被告之素行
    、僅因感情因素即欲致人於死、手段殘酷、造成告訴人之嚴
    重傷害、未賠償告訴人損害、犯後猶一再飾詞狡辯等一切情
    狀，量處如主文所示之刑，以資懲儆。未扣案之打火機、寶
    特瓶各一只，雖為被告所有，供犯罪所用之物，惟經被告於
    案發時當場丟棄，業經被告供述屬實（見本院審判筆錄第一
    一頁），寶特瓶雖經警方於現場取得後帶回採證，然因經許
    多人碰觸無法取得證據，而未保留，現已不見一情，復有本
    院九十五年七月二十四日辦理刑事案件電話記錄查詢表在卷
    可稽，是該打火機、寶特瓶現均已滅失，自無從為沒收之諭
    知，附此敘明。
參、適用法律：
據上論斷，應依刑事訴訟法第369條第1項前段、第364條、第299
條第1項前段，修正後刑法第2條第1項前段、修正施行前刑法第
271條第2項、第1項、第47條、第26條前段，判決如主文。
本案經檢察官鄭龍照到庭執行職務。
中    華    民    國    95    年    10    月    13    日
                  刑事第十八庭審判長法  官  溫耀源
                                    法  官  周政達
                                    法  官  邱同印
以上正本證明與原本無異。
如不服本判決，應於收受送達後十日內向本院提出上訴書狀，其
未敘述上訴之理由者並得於提起上訴後十日內向本院補提理由書
（均須按他造當事人之人數附繕本）。
                                    書記官  莊昭樹
中    華    民    國    95    年    10    月    13    日
附錄：本案論罪科刑法條全文
刑法第271條
殺人者，處死刑、無期徒刑或十年以上有期徒刑。
前項之未遂犯罰之。
預備犯第一項之罪者，處二年以下有期徒刑。


司法院資訊處製作；財團法人民間司法改革基金會備份。
